【裁判字號】    98,台上,1901
【裁判日期】    981015
【裁判案由】    請求撤銷贈與等
【裁判全文】
最高法院民事判決            九十八年度台上字第一九０一號
上  訴  人  甲○○
訴訟代理人  盧國勳律師
被 上訴 人  乙○○
            丙○○
上列當事人間請求撤銷贈與等事件，上訴人對於中華民國九十八
年七月二十一日台灣高等法院第二審判決（九十七年度重上字第
五三０號），提起上訴，本院判決如下：
    主  文
原判決廢棄，發回台灣高等法院。
    理  由
本件上訴人主張：伊於民國九十四年間與被上訴人乙○○訂立贈
與契約，約定由伊將如原判決附表（下稱附表）所示不動產贈與
乙○○，乙○○則同意由伊管理、使用及收益如附表所示建物。
嗣伊依約將上開不動產所有權移轉登記予乙○○，惟乙○○竟拒
絕將如附表所示建物交伊管理、使用、收益，並擅將受贈之部分
不動產讓與他人而享有出售價金之不當得利，復與被上訴人丙○
○通謀，將如原判決附件一、二（下稱附件一、二）所示建物虛
偽設定抵押權予丙○○，伊業依民法第四百十二條第一項規定撤
銷系爭附負擔之贈與等情，求為命一、乙○○給付伊新台幣（下
同）一百萬元及自起訴狀繕本送達翌日起至清償日止，按年息百
分之五計算之利息。二、被上訴人塗銷如附件一、二建物登記謄
本他項權利部所示之抵押權登記。三、乙○○將如附件一、二所
示建物之所有權移轉登記予伊之判決。
被上訴人乙○○則以：系爭贈與契約並未附有負擔，伊係於事後
依上訴人之律師所請始立據同意將受贈之部分建物交由上訴人管
理、使用及收益。伊係經上訴人同意始處分系爭不動產，亦無與
丙○○通謀將如附件一、二所示建物設定抵押權予丙○○情事；
被上訴人丙○○亦以：乙○○向伊借款二百萬元，因而設定系爭
最高限額六百萬元之抵押權作為擔保，該抵押權設定登記並非通
謀虛偽意思表示各等語，資為抗辯。
原審維持第一審所為上訴人敗訴之判決，駁回其上訴，係以：附
有負擔之贈與，係指贈與附有約款，使受贈人負擔應為一定給付
之債務者而言。如僅係就該贈與之財產為一定之限制，並非使受
贈人負擔應為一定給付之債務，即難謂係附有負擔之贈與。上訴
人與乙○○就如附表所示不動產所訂定之書面贈與契約並無關於
附負擔之約定，渠等關於贈與稅之申報，亦未依遺產及贈與稅法
第二十一條規定將附負擔部分自贈與額中扣減，已難認渠等訂立
系爭贈與契約時，即有乙○○應負一定給付義務之附負擔約款。
上訴人雖提出乙○○於九十四年八月十七日書立之確認書，主張
系爭贈與契約確附有負擔。惟查該確認書記載：「立確認書人乙
○○，茲就本人所有門牌為：……以上四間房屋均係父親甲○○
先生所贈與，當初贈與時即表明該四間房屋仍由父親管理、使用
及收益，收取之對價（包括租金）均由父親自由運用，本人絕不
干涉，此期間之地價稅及房屋稅亦由父親負擔」，僅在限制乙○
○就如附表編號五、六及如附件一、二所示建物為管理、使用及
收益，並非課乙○○為一定給付之義務，難認係附有負擔。上訴
人主張系爭贈與契約附有負擔，乙○○未履行其負擔，將受贈之
部分不動產出售他人，及將如附件一、二所示建物設定抵押權予
丙○○，違反附負擔之約定，其得依民法第四百十二條第一項規
定撤銷系爭贈與契約，洵屬無據。故上訴人本件之請求，為無理
由，不應准許等詞，為其判斷之基礎。
惟按所謂附有負擔之贈與，係指贈與契約附有約款，使受贈人負
擔應為一定給付之債務者而言。倘贈與契約附有此項約款，而受
贈人於贈與人已為給付後不履行其負擔時，贈與人即得依民法第
四百十二條第一項規定撤銷贈與。乙○○於九十四年八月十七日
書立之確認書記載：「立確認書人乙○○，茲就本人所有門牌為
：一、台北市○○區○○路一三二巷一七號二樓，二、台北市○
○區○○路一三二巷一七號四樓（即如附件一、二所示建物）…
…以上四間房屋均係父親甲○○先生所贈與，當初贈與時即表明
該四間房屋仍由父親管理、使用及收益，收取之對價（包括租金
）均由父親自由運用，本人絕不干涉……」（見調解卷二二頁）
，明確表示如附件一、二所示建物係上訴人贈與乙○○，贈與時
雙方已約定該二間房屋仍由上訴人管理、使用及收益，收取之對
價（包括租金）均由上訴人自由運用。似此情形，能否謂系爭贈
與未附有負擔，即非無研求之餘地。原審遽以前揭理由認該項約
定並非系爭贈與之負擔，進而為上訴人敗訴之判決，尚有可議。
上訴論旨，指摘原判決違背法令，求予廢棄，非無理由。末查債
權人主張債務人與第三人通謀而為虛偽意思表示，將其所有不動
產為第三人設定抵押權，請求塗銷抵押權設定登記以回復原狀時
，僅須以該第三人為被告，毋庸併列債務人為共同被告，案經發
回，應注意及之。
據上論結，本件上訴為有理由。依民事訴訟法第四百七十七條第
一項、第四百七十八條第二項，判決如主文。
中    華    民    國  九十八  年    十    月   十五   日
                      最高法院民事第六庭
                          審判長法官  劉  福  來
                                法官  陳  國  禎
                                法官  陳  重  瑜
                                法官  吳  麗  女
                                法官  簡  清  忠
      本件正本證明與原本無異
                                      書  記  官
中    華    民    國  九十八  年    十    月  二十七  日
                                                      Ｅ


司法院資訊處製作；財團法人民間司法改革基金會備份。
